臺灣高等法院刑事裁定
111年度抗字第1268號
抗  告  人  
即具保人    許義明


被      告  林梓安


上列抗告人因發還保證金案件，不服臺灣桃園地方法院111年6月
29日（111年度聲字第28號）裁定，提起抗告，本院裁定如下：
    主  文
原裁定撤銷，發回臺灣桃園地方法院。
    理  由
一、原裁定意旨略以：被告林梓安因違反組織犯罪條例等案件，
    前經原審指定保證金新臺幣（下同）700萬元，由具保人即
    聲請人許義明於民國107年10月3日繳納足額現金後，並於同
    日將被告釋放等情，有刑事被告保證書、國庫存款收款書在
    卷可稽。嗣原審雖於111年6月24日以107年度金重訴字第5號
    、108年度訴字第503號判決被告應執行有期徒刑19年，然因
    該案尚未確定，自仍有必要以上開保證金排除或降低被告可
    能逃匿之風險，以確保其後審判或執行之遂行，是應認具保
    人之具保責任繼續存在。從而，被告既非原審撤銷羈押、再
    執行羈押、受不起訴處分、有罪判決確定而入監執行或因裁
    判而致羈押之效力消滅之情形，自與刑事訴訟法第119條第1
    項所規定之免除具保責任情形不同；又聲請人即繳納保證金
    之第三人，雖得依同條第2項規定聲請退保，但其具保責任
    仍然存在，尚未免除，亦不宜准其退保。揆諸前開說明，其
    聲請發還保證金，尚不應准許，應予駁回等語。
二、抗告意旨略以：107年度金重訴字第5號於111年6月24日宣判
    被告有罪，處有期徒刑19年，雖可上訴而未確定，然希望能
    將抗告人具保之700萬（保證金共2千萬元整）退還抗告人。
    該案判決中抗告人也被判有罪，處有期徒刑10月，感到非常
    疲憊難過，當初為追求理想不求回報為民政府打拼，卻受前
    秘書長林志昇與其配偶即被告詐騙吸金洗錢陷害，讓抗告人
    非常痛心。現在被告與其支持者仍在網路上大言不慚說司法
    不公、政治迫害，並以臺灣女版曼德拉名義成立FB社團，甚
    至利用臺灣民政府名義招生收錢上課，繼續向無辜民眾吸金
    ，毫無悔意。抗告人具保之700萬元都是無辜受騙成員的錢
    ，希望能發還讓抗告人還給他們，讓被告自己去找具保人補
    足700萬，若因不能補足保證金而再受羈押，亦為抗告人所
    樂見，起碼不要讓被告繼續保釋在外欺騙無辜民眾等語。
三、刑事訴訟法第119條於103年1月29日修正公布、同年月31日
    生效施行，修正前刑事訴訟法第119條第2項前段規定「具保
    證書或繳納保證金之第三人，將被告預備逃匿情形，於得以
    防止之際報告法院、檢察官或司法警察官而聲請退保者，得
    准其退保」，修正後規定「被告及具保證書或繳納保證金之
    第三人，得聲請退保，法院或檢察官得准其退保」，業已刪
    除具保人聲請退保時之報告義務，並放寬准許退保範圍，於
    第三人聲請退保時並未加諸任何限制，僅由檢察官或法官依
    被告或第三人之聲請，按個案情節裁量得否准其退保。至修
    正理由雖僅敘明「於受准許具保停止羈押，被告本得自由選
    擇是否接受，於具保停止羈押後，倘因個人因素或其他考量
    （例如家庭因素、財務因素等），被告無力負擔具保金或面
    臨具保金之返還義務，被告亦應得選擇退保而接受羈押處分
    」，而僅論述被告得以個人事由聲請退保，然上開條文於修
    正前，被告並無從聲請退保，修正後則被告、具保之第三人
    均得聲請退保，修正理由因此著重於賦予被告退保聲請權之
    說明，當可理解；而被告無力負擔保證金或面臨保證金之返
    還義務時，既得選擇退保而接受羈押處分，依舉重以明輕之
    法理，更無由強令為被告具保之第三人不得以個人事由聲請
    退保，此對照上開條文於103年1月29日修正時，亦已刪除具
    保人聲請退保之報告義務，以免過度限縮具保人之聲請條件
    ，益徵明瞭。從而，基於具保目的在保全審判之進行及刑罰
    之執行，若具保人於法院或檢察官得採取適當措施，以保全
    審判進行及刑罰執行之際，為退保之聲請，其聲請即非不具
    正當性及合理性，而得允許，俾能於國家刑事審判程序、刑
    罰權執行之保全外，亦確實兼顧被告及具保之第三人基本權
    之保障。從而，無論是被告或具保之第三人聲請退保，如尚
    有其他替代方式得以保全被告，確保日後審判之進行及刑罰
    之執行，自無不許被告或具保之第三人以個人因素退保並發
    還保證金之理。
四、本院查：
　㈠被告因違反組織犯罪條例等案件，前經原審指定保證金700萬
    元，由具保人即抗告人於107年10月3日繳納足額現金後，並
    於同日將被告釋放停止羈押等情，有刑事被告保證書、臺灣
    桃園地方法院具保責付辦理程序單、國庫存款收款書、本院
    被告前案紀錄表在卷可稽（見原審卷第16-1至16-7頁、本院
    卷第24頁），合先敘明。
　㈡本件抗告人聲請發還保證金業已敘明其個人事由，表明不願
    續任具保人而選擇退保之意，原審既未就此使被告及抗告人
    表示意見，有本院公務電話查詢記錄表在卷可稽（見本院卷
    第35頁），是以無從得知被告是否願意以提供其他具保人、
    接受羈押等其他替代方式保全、確保日後審判之進行及刑罰
    之執行。則原裁定未使被告及抗告人表示意見以釐清是否有
    其他適當措施，以保全審判進行及刑罰執行，即逕以具保責
    任尚未免除為由駁回抗告人之聲請，尚嫌率斷。抗告意旨指
    摘原裁定不當，非無理由，又為兼衡當事人之審級利益，爰
    由本院將原裁定撤銷，發回臺灣桃園地方法院調查、審酌後
    更為適當之裁定。
據上論斷，依刑事訴訟法第413條，裁定如主文。
中　　華　　民　　國　　111 　年　　9 　　月　　14　　日
                  刑事第二庭    審判長法　官  遲中慧　
                                      法　官  顧正德
                                      法　官  黎惠萍
以上正本證明與原本無異。
不得再抗告。
                                      書記官  楊筑鈞
中　　華　　民　　國　　111 　年　　9 　　月　　14　　日